臺灣高等法院刑事判決　　　　　　　　 94年度上易字第629號
上　訴　人　臺灣板橋地方法院檢察署檢察官
上　訴　人
即　被　告　乙○○
選任辯護人　王建中律師
上列上訴人因被告妨害自由等案件，不服臺灣板橋地方法院93年
度易字第1016號，中華民國94年1月13日第一審判決（起訴案號
：臺灣板橋地方法院檢察署93年度偵字第1277號），提起上訴，
本院判決如下：
    主  文
原判決撤銷。
乙○○無罪。
    理  由
一、公訴意旨略以：緣方麗玲（另為不起訴處分）因於民國87
    年9月間，與甲○○○之女兒王玲、女婿黃國智間有財務糾
    紛，遂於88年間某日委託被告乙○○代為處理上開財務問題
    。乙○○乃於92年間某日委託永旭財務顧問公司之余金賢（
    另行移送臺灣士林地方法院刑事庭併案審理）向王玲、黃國
    智催討債務，惟余金賢遍尋不著王玲、黃國智，被告遂提甲○○○、丙○○之年籍資料予余金賢供作催討債務之用，雙
    方便基於犯意之絡聯絡，推由余金賢連續於下列時地向王劉
    穗以恐嚇、毀損等方式催討債務，致甲○○○、丙○○心生
    愄怖，致生危害於人安全：１、於92年6月2日4時許，在甲○○○台北縣永和市○○街16巷10、12號住處之大樓1樓電
    梯間、樓梯及大門外，以潑灑糞便及黏貼載有「本棟10 號6
    樓王玲欠錢不還，請速出面處理，逼不得已，我會再來」之
    紙條之方式，恐嚇甲○○○出面處理。２、於同年6月4、5
    日間，與甲○○○約在臺北縣永和市永安捷運站附近之麥當
    勞速食店二樓見面，並以「我是方麗玲委託我來向你討債，
    你要給我100萬元，先給現金50萬元，你去你們大樓各戶各
    收15萬給我。」、「你是不是嫌糞潑的不夠，要是6月30日
    以前沒準備現金50萬元，你的小孩上學小心點，我討債的方
    法有很多種。」等語，恐嚇甲○○○。３、於同年6月13日4
    時許，在甲○○○前揭台北縣永和市○○街住處大樓之1樓
    電梯間、樓梯及大門外，以潑灑糞便及以三秒膠灌鑰匙孔之
    方式，恐嚇甲○○○出面處理。４、於同年8月24日4時許在
    甲○○○前揭台北縣永和市○○街住處大樓之一樓電梯間、
    樓梯及大門外，以潑灑糞便之方式，恐嚇甲○○○出面處理
    。５、於同年8月29日4時許，分別派員在甲○○○小叔位台
    北縣中和市○○路262巷34號1樓大門內外，及在丙○○在台
    北縣中和市○○路76號2樓至1樓樓梯間及台北縣中和市○○
    路74號、76號1樓大門內外，以潑灑糞便、在牆上用簽字筆
    書寫「王玲欠債不還南工路76之1號2樓」之方式，恐嚇丙○○等人出面處理。６、於同年9月3日4時許，在甲○○○前
    揭台北縣永和市○○街住處之1樓電梯間、樓梯及大門外，
    以潑灑糞便之方式，恐嚇甲○○○出面處理。７、於同年9
    月25日4時許，分別在甲○○○前揭台北縣永和市○○街住
    處、甲○○○小叔前揭台北縣中和市○○路住處及丙○○在
    台北縣中和市○○路住處大門，以用三秒膠灌鑰匙孔之方式
    ，恐嚇甲○○○、丙○○出面處理系爭債務，而使人行無義
    務之事云云。
二、按犯罪事實應依證據認定之，無證據不得推定其犯罪事實，
    刑事訴訟法第一百五十四條定有明文。又刑事訴訟法上所謂
    認定犯罪事實之證據，係指足以認定被告確有犯罪行為之積
    極證據而言，該項證據自須適合於被告犯罪事實之認定，始
    得採為斷罪資料；如未能發現相當證據，或證據不足以證明
    ，自不能以推測或擬制之方法，以為裁判之基礎；告訴人之
    告訴係以使被告受刑事訴追為目的，是其陳述是否與事實相
    符，仍應調查其他之證據以資審認；最高法院二十九年上字
    第三一０五號、四十年台上字第八十六號、五十二年台上字
    第一三ＯＯ號分別著有判例可資參照。
三、訊據被告就前開被害人甲○○○、丙○○等人受有如事實欄
    所示恐嚇、毀損之全部受害事實固不否認，亦坦承方麗玲交
    付與其之債權憑證文件（含王玲所簽發之支票、退票理由單
    及租賃合約書影本）係其本人交付予余金賢，其本人亦有委
    由余金賢依前開退票理由單上所載地址至宜蘭縣蘇澳鎮○○
    路9號尋找王玲等情無誤。惟辯稱：渠沒有犯罪，渠只是很
    單純的把支票退票理由單給余金賢，而且渠當場有說是否要
    委託，照片及鑰匙孔座的事渠並不知情，渠把資料拿給余金
    賢，因為余金賢說要回花蓮，問有沒有附近的案子，渠希望
    去看看王玲是否住那邊，渠沒有叫余金賢去要帳，渠自己有
    代書事務所，渠不是在討債公司上班，渠不知道余金賢有找
    到王玲的媽媽，後來發生的事渠都不知情等語。
四、公訴人認被告涉有妨害自由等罪嫌無非以被告偵查中之自白
    、同案被告余金賢偵查中之證述、告訴人甲○○○、丙○○
    偵查中之指述、證人方麗玲、李永照、涂鑄鍵、詹尉弘偵查
    中之證述佐以寫有永旭財務顧問公司金大門，行動電話門號
    0000000000、0000000000號之字條一紙、臺灣板橋地方法院
    檢察署檢察官90年度偵字第5019號不起訴處分書、錄影帶2
    捲、勘驗筆錄、現場照片22幀、報案三聯單、中華電信股份
    有限公司台灣北區電信分公司台北南區營運處服務中心93年
    4月1日南服三字第257號函、永旭財務顧問公司基本資料查
    詢表、台北信維郵局存證信函1039號、本票1紙、離婚協議
    書、名片一紙，扣案之遭破壞之鑰匙孔座一組為其主要論據
    。
五、然查：
（一）被告固曾於檢察官偵查中就本件犯罪事實接受訊問，惟被
      告於檢察官偵查中亦僅供稱其曾與方麗玲討論，其認識余
      金賢，其確有將王玲欠方麗玲債務的契約書及支票影本交
      給余金賢等語，就余金賢討債之方式，被告於檢察官偵查
      中係稱其不知情，余金賢所言不實，其亦未帶余金賢去找
      王玲的媽媽等語（以上均參見1277號偵查卷第52至53頁、
      第85至86頁）。是關於本件檢察官所起訴之犯罪行為，被
      告於檢察官偵查中之供述，尚不得謂為自白，檢察官引被
      告於檢察官偵查中之供述，認係對於犯罪之自白，並資為
      本件被告犯嫌之證據，顯有未洽。
（二）告訴人甲○○○、丙○○偵查中之指述、錄影帶2捲、檢
      察官勘驗筆錄、現場照片22幀、報案三聯單、扣案之遭破
      壞之鑰匙孔座一組，於法僅足供告訴人甲○○○、丙○○
      前揭住處，確有遭人破壞或潑糞之證明，究該等破壞行為
      係何人所為，此部分證據尚非適合之證明。此等證據自不
      適合本件被告被訴犯嫌之證明。
（三）中華電信股份有限公司台灣北區電信分公司台北南區營運
      處服務中心93年4月1日南服三字第257號函文之內容僅稱
      該公司00000000、00000000號電話係空號，資料無法提供
      ，並以附件提供00000000等5號電話之租用資料爾；而永
      旭財務顧問公司基本資料查詢表及該公司之名片，其內容
      亦僅係該公司設立登記之相關資料之記載；而台北信維郵
      局存證信函1039號及本票，其內容係有關本案被告受另案
      外人委託處理該案外人與他人之本票財務糾紛；而離婚協
      議書之內容係有關共犯余金賢與案外人鄭文玉間離婚協議
      內容，核該等內容對於本件犯罪事實無所關涉，遑論該等
      資料之內容對於本案之關鍵即關於本件犯罪事實，本案被
      告與行為人余金賢間有無共同正犯關係之證據證明力。此
      部分之證據自亦不適合本件被告被訴犯嫌之證明。
（四）同案被告余金賢於檢察官偵查中固證稱本案係由被告提供
      ，且討債之方式係由被告教的云云（見1277號偵查卷第71
      至72頁、第85至86頁）、證人涂濤鍵於偵、審中證稱：伊
      曾經在財務處理公司擔任余金賢的部下，余金賢就是帶頭
      討債之人，余金賢的討債來源有一部分是乙○○提供的，
      乙○○也有帶過余金賢去找債務人，伊也曾跟余金賢去找
      過乙○○，有去找乙○○談周秀亮之事，也有談王玲這件
      事云云（見1277號偵查卷第70至71頁）；證人詹尉弘於偵
      查中亦曾證稱：伊曾經在財務處理公司幫忙，並曾見過被
      告與余金賢共同討論如何去向債務人討錢，後來被告就帶
      余金賢去找債務人，所去就去中和云云（見1277號偵查卷
      第70頁）；惟證人涂濤鍵、詹尉弘於原審法院審理時則改
      稱：伊二人於93年5月14日在檢察官偵訊時所言均係受余
      金賢脅迫所為，意在誣諂被告為主使余金賢之共犯，其實
      被告並沒有委託余金賢代為催討王玲之系爭債務，余金賢
      本件如事實欄所示暴力討債之行為，是余金賢自己要做的
      ，並沒有得到債權人授權；伊二人雖曾分別與余金賢同行
      （涂濤鍵係與余金賢同去宜蘭；詹尉弘係與余金賢同往台
      北縣中和市等地），但因知悉本件余金賢催討之債務未獲
      債權人授權，會有問題，所以伊二人都只有待在車上，並
      未下車參與任何討債行為等語（見原審93年12月28日審判
      筆錄第13至27頁）；姑不論證人涂濤鍵、詹尉弘分別於偵
      查、審理中所供述之不同內容何者為真，惟證人涂濤鍵、
      詹尉弘先後供述明顯不相符合，其等於檢察官偵查中未經
      交互詰問時所作之供述，該等內容於法得否資為本件被告
      被訴犯嫌之適合證明，尚非無疑。而余金賢雖於偵、審中
      均供稱本案係由被告提供，且討債之方式係由被告教的云
      云，惟查依卷附資料所示，余金賢確係本件不法行為之行
      為人無訛，再參以證人涂濤鍵、詹尉弘前引於原審審理中
      關於係經余金賢之脅迫而為不利於本件被告供述之證述，
      益見余金賢所為關於其不法行為之做法係本件被告所教云
      云之供述，非無脫免或減輕其涉案程度之嫌，是於法余金
      賢於偵、審中之供述，亦非得資為本件被告本件被訴犯行
      之適合證明。
（五）另原審公訴檢察官於論告書中指稱於本件起訴後曾約詢證
      人詹尉弘，並指稱該約詢之錄音帶、譯文等紀錄均為論告
      書之附件云云（此部分並經原審書記官於審判筆錄上記載
      公訴檢察官提示、朗讀並告以要旨，見原審卷第98頁），
      惟經本院遍查全卷，均未發現有此等附件之資料在卷內可
      供查考，原判決並以此部分之資料，駁斥證人詹尉弘在原
      審審理時經交互詰問所為證述之信憑性，其適法性顯有可
      議，亦此敘明。
（六）另證人李永照於偵查中之供述係關於其係余金賢之鄰居，
      其因有人欠其會錢而委託余金賢幫其討債之事（見前引偵
      查卷第16頁），其所為之證述，尚與本件犯行無所關涉。
      而證人方麗玲於偵查中固曾證稱其曾與本件被告商討如何
      向王玲討債之事云云，此部分雖經本件被告嗣後否認，惟
      縱認證人方麗玲此部分供述屬實，且被告於受方麗玲委託
      後，再委由余金賢向王玲討債亦屬實，惟衡諸社會現實，
      一般人因受欠債務，不向法院起訴尋求司法救濟，而委由
      民間私人機構尋求解決之案例所在多有，蓋受欠債務而討
      取之，只要非以不法之手段為之，當屬法律上正當權利行
      使之範疇，於法非得謂此種委託民間私人機構討債之行為
      ，受委託之人必以不法之方式為之。足見證人李永照、方
      麗玲此部分偵查中之供述，於法亦非關於本件被告就本案
      犯行有無與余金賢共同為之之適合證明。
六、此外復查無其他積極證據足資證明被告有何妨害自由犯行，
    是不能證明被告犯罪，爰應為其無罪之諭知。
七、原審就卷內各項證據未詳予究明，遽為被告有罪之決，並予
    科刑，顯有可議。被告上訴要旨就此指摘原判決不當，求予
    撤銷改判，為有理由，應由本院將原判決撤銷，另為被告無
    罪之判決，如主文第二項所示。
據上論斷，應依刑事訴訟法第369條第1項前段、第364條、第
301條第1項前段，判決如主文。
本案經檢察官李良忠到庭執行職務。
中　　華　　民　　國　　94　　年　　5 　　月　　24　　日
                  刑事第六庭審判長法  官  許國宏
　　                              法  官  洪光燦
                          　　　　法　官  林銓正
以上正本證明與原本無異。
不得上訴。
　                                書記官  陳玲憶
中　　華　　民　　國　　94　　年　　5 　　月　　26　　日
